臺灣板橋地方法院民事判決　　　　　　　96年度訴字第1852號
原　　　告　中華商業銀行股份有限公司
法定代理人　丙○○
訴訟代理人　丁○○
被　　　告　乙○○
?　　　?　甲○○
上列當事人間請求塗銷所有權移轉登記事件，經本院於民國96年
11月13日言詞辯論終結，判決如下：
    主  文
被告乙○○與被告甲○○間就坐落臺北縣中和市○○段第四０二
地號、地目建、面積一七二點九七平方公尺、權利範圍五分之一
之土地，暨其上第九二八建號、門牌號碼為臺北縣中和市○○路
○段五十巷十二弄四之四號、權利範圍全部之建物，於民國九十
六年三月二十九日所為信託之債權行為，及於民國九十六年四月
三日所為移轉所有權登記之物權行為，均應撤銷。
被告甲○○應將前項土地及建物，於民國九十六年四月三日以信
託為原因，向臺北縣政府中和地政事務所，所為之所有權移轉登
記予以塗銷。
訴訟費用由被告連帶負擔。
    事實及理由
壹、程序部分：
一、本件被告乙○○、甲○○均未於言詞辯論期日到場，核無民
    事訴訟法第386 條各款所列情形，爰依原告聲請，由其一造
    辯論而為判決。
二、按訴狀送達後，原告不得將原訴變更或追加他訴。但請求之
    基礎事實同一者，不在此限，民事訴訟法第255 條第1 項第
    2 款定有明文。本件原告起訴時所主張之訴訟標的，原僅依
    信託法第6 條第1 項而為請求，嗣於本院民國96年10月2 日
    言詞辯論期日時則補稱：「我們主張依據民法第244 條第4
    項，或民法第242 條、767 條，請求法院擇一為原告勝訴之
    判決」等語，亦即追加上開請求權基礎作為本件訴訟標的，
    惟因其僅請求本院擇一為其勝訴判決（即選擇合併），且聲
    明究仍同一，所依據之基礎事實亦屬相同，依據前揭規定，
    其此項追加應屬合法，併此說明。
貳、實體部分：
一、本件原告起訴主張：
    (一)訴外人黎霖國際企業有限公司（下稱黎霖公司）於94年7
      月21日邀同被告乙○○、訴外人吳惠文為連帶保證人，簽
      立專案借款契約書，向原告借款新臺幣（下同）110 萬元
      ，借款期限為自94年7 月25日起至97年7 月25日止。嗣因
      黎霖公司於96年5 月11日被票據交換所列為拒絕往來，原
      告乃依約主張借款視同到期，向臺灣臺北地方法院聲請對
      該公司、吳惠文及被告乙○○發支付命令，該院則於96年
      6 月15日以96年度促字第24246 號核發支付命令確定。詎
      被告乙○○竟於96年3 月29日將其所有坐落臺北縣中和市
      ○○段第402 地號、地目建、面積172.97平方公尺、權利
      範圍5 分之1 之土地，暨其上第928 建號、門牌號碼為臺
      北縣中和市○○路○ 段50巷12弄4 之4 號、權利範圍全部
      之建物（下稱系爭房地）與被告甲○○成立信託契約，並
      於96年4 月3 日完成以信託為原因之所有權移轉登記。查
      被告乙○○乃黎霖公司唯一之董事，對該公司財務狀況最
      為瞭解，雖其係在黎霖公司被拒絕往來之前，即將系爭房
      地所有權以信託為原因移轉給被告甲○○，但一般正常公
      司之經營均有其永續性，除有重大事由導致公司瞬間財務
      惡化而無法繼續經營外，其財務、資力不足，應非短期間
      所形成。被告乙○○未盡其擔任黎霖公司連帶保證人之責
      ，竟將系爭房地移轉登記予被告甲○○，導致其名下已無
      實質財產可供原告取償，實屬有害於原告之債權，原告對
      該信託之債權行為及移轉所有權登記之物權行為，即得依
      據信託法第6 條行使撤銷權。
    (二)因撤銷權兼具形成權及請求權之性質，其行使除得撤銷債
      務人所為詐害債權之行為外，如債務人已據而履行該詐害
      行為之內容時，債權人並得請求回復原狀。縱鈞院認此理
      由不足，原告亦併依民法第244 條第4 項，或民法第242
      條、767 條，請求法院擇一判命被告甲○○應將系爭房地
      於96年4 月3 日以信託為原因，向臺北縣政府中和地政事
      務所，所為之所有權移轉登記予以塗銷。
    (三)爰聲明：
      1.被告乙○○與被告甲○○間就坐落臺北縣中和市○○段
        第402 地號、地目建、面積172.97平方公尺、權利範圍
        5 分之1 之土地，暨其上第928 建號、門牌號碼為臺北
        縣中和市○○路○ 段50巷12弄4 之4 號、權利範圍全部
        之建物，於96年3 月29日所為信託之債權行為，及於96
        年4 月3 日所為移轉所有權登記之物權行為，均應撤銷
        。
      2.被告甲○○應將前項土地及建物，於96年4 月3 日以信
        託為原因，向臺北縣政府中和地政事務所，所為之所有
        權移轉登記予以塗銷。
二、被告乙○○未於言詞辯論期日到場，亦未提出書狀作何聲明
    或陳述。
三、被告甲○○未於言詞辯論期日到場，惟曾以書狀陳述如下（
    按除括弧內為本院依其前後文義所為註釋外，餘均係依其書
    狀「原文」照錄），並提出支票影本4 張（票面金額合計為
    310 萬元）為證，但未為任何明確之聲明。
    (一)依強制執行法第12條之規定：當事人或利害關係人對於執
      行法院強制執行之命令或對於執行法官、書記官、執達員
      實施強制執行之方法，強制執行應遵守程序或其他侵害利
      益之情事，得於強制執行程序終結前，提出異議狀。債權
      人中華商業銀行禁止債務人乙○○在說明一所示範圍內收
      取第三人甲○○之不動產利益債權或其他處分，顯然與事
      實不符。
    (二)債務人乙○○除向永豐銀行貸款400 萬元，又遭華僑銀行
      查封再案（按應係「在案」之誤繕），不但債權人（按應
      係指永豐銀行等債權人）無法清償，聲明人（按應係指被
      告甲○○自己）債權亦泡湯，血本無歸，根本者缺一均不
      得稅現。提出證據支票影本，如附件共債務金額310 萬元
      ，如此債權所得之信託，又被宣判註銷，情何以堪，敬請
      審判長為小民債權謀保障，感激德便。
四、本件原告主張：(一)黎霖公司邀被告乙○○為連帶保證人向原
    告借得110 萬元，惟因該於96年5 月11日起被列為拒絕往來
    ，原告乃本向臺灣臺北地方法院聲請對該公司及吳惠文及被
    告乙○○發支付命令，該院則於96年6 月15日以96年度促字
    第2424 6號核發支付命令確定；(二)被告乙○○於96年3 月29
    日以其所有之系爭房地與被告甲○○成立信託契約，並於96
    年4 月3 日完成以信託為原因之所有權移轉登記等事實，業
    已提出與其所述相符之專案借款契約、授信約定書、臺灣臺
    北地方法院96年度促字第24246 號支付命令及其確定證明書
    、土地登記謄本、建物登記謄本、土地登記申請書為證，均
    堪信為真實。次依原告所提出之被告乙○○95年度綜合所得
    稅各類所得資料清單，被告乙○○該年度雖有薪資所得11萬
    元及營利所得196,883 元，但因此等所得均係由黎霖公司支
    付，而黎霖公司目前已遭拒絕往來，自無從期待被告乙○○
    目前或未來仍得自該公司取得同等所得，另其名下除系爭房
    地外，雖尚有坐落臺北縣淡水鎮○○段第400 地號、權利範
    圍1 萬分之321 之土地，及其上第957 建號、門牌號碼為臺
    北縣淡水鎮○○里○○○街43之3 號之建物，然該等房地亦
    於96年4 月3 日辦理以信託為原因之所有權移轉登記予陸嘉
    蒂，有該房地之土地登記謄本及建物登記謄本在卷可查，故
    原告主張：被告乙○○於完成前揭所有權移轉登記後，已無
    實質財產可供原告取償乙節，亦非全然無據。況且，被告2
    人既已於相當時期受合法之通知，而均未於言詞辯論期日到
    場，縱被告甲○○曾具狀陳述意見，但就上開事實亦未爭執
    ，依民事訴訟法第280 條第3 項準用同條第1 項之規定，應
    視同自認原告所主張之事實；是原告前開主張，自堪信為真
    實。
五、被告甲○○雖略辯稱：被告乙○○欠伊之債務確實並未清償
    云云，並提出票面金額合計310 萬元之支票影本為證。惟按
    信託行為有害於委託人之債權人權利者，債權人得聲請法院
    撤銷之。前項撤銷，不影響受益人已取得之利益。但受益人
    取得之利益未屆清償期或取得利益時明知或可得而知有害及
    債權者，不在此限，信託法第6 條第1 項、第2 項定有明文
    。查本件被告間就系爭房地所為信託之目的，係受託人得在
    信託期間內就信託財產為出租、出售或為其他有利受益人之
    處分，而所稱受益人，即為被告乙○○，有土地建築改良物
    信託（內容變更）契約書在卷為證，被告甲○○既非受益人
    ，本無信託法第6 條第2 項之適用，則無論其所主張之欠款
    未還情事是否屬實，均不得據以阻卻原告撤銷權之行使。是
    其所為前揭抗辯，顯不足採。
六、按信託行為有害於委託人之債權人權利者，債權人得聲請法
    院撤銷之，信託法第6 條第1 項定有明文。查被告乙○○既
    為黎霖公司向原告借款之連帶保證人，依法即應就該筆借款
    所生相關本金、利息、違約金等債務負同一清償責任，其辦
    理系爭房地之所有權移轉登記後，名下既已無其他財產足以
    清償上揭借款債務，則其將系爭房地以信託為原因移轉所有
    權予被告甲○○，客觀上已使可供債權人強制執行之財產發
    生減少之情形，而顯有害於原告之債權，則原告依據前揭規
    定請求撤銷被告間就系爭房地所為信託之債權行為及移轉所
    有權登記之物權行為，即屬有據。
七、按債務人所為之無償行為，有害及債權者，債權人得聲請法
    院撤銷之（第1 項）。債務人所為之有償行為，於行為時明
    知有損害於債權人之權利者，以受益人於受益時亦知其情事
    者為限，債權人得聲請法院撤銷之（第2 項）。債務人之行
    為非以財產為標的，或僅有害於以給付特定物為標的之債權
    者，不適用前2 項之規定（第3 項）。債權人依第1 項或第
    2 項之規定聲請法院撤銷時，得並聲請命受益人或轉得人回
    復原狀。但轉得人於轉得時不知有撤銷原因者，不在此限（
    第4 項），民法第244 條定有明文。又信託法第6 條雖僅規
    範撤銷權之行使，而無類似民法第244 條第4 項回復原狀之
    規定，但考其立法沿革，信託法第6 條係於85年1 月26日所
    制訂，當時民法第244 條尚無現行第4 項之規定（此項規定
    乃係於88年4 月21日始增訂，89年5 月5 日施行），從而，
    關於債權人依信託法第6 條第1 項行使撤銷權時，究應依何
    規定回復原狀，應非立法當時所已慮及，合先敘明。按信託
    法固為民法之特別法，然就信託法所未規範者，原則上應先
    回歸民法，必以民法亦無規範時，始依民法第1 條適用法律
    。經比較信託法第6 條與民法第244 條之規定，可知前者第
    1 項與後者第1 、2 項均係在規範對於詐害行為之撤銷權行
    使，2 條文在規範目的上有其極相似之處，前者雖無後者第
    4 項之規定，但在特別法並無規定時，既應回歸普通法，則
    於債權人依信託法第6 條第1 項行使撤銷權時，應得依民法
    第244 條第4 項請求回復原狀。從而，原告依此條項請求被
    告甲○○應將前項土地及建物，於96年4 月3 日以信託為原
    因，向臺北縣政府中和地政事務所，所為之所有權移轉登記
    予以塗銷，亦屬有據。
八、從而，原告依據信託法第6 條第1 項及民法第244 條第4 項
    之規定，請求撤銷被告乙○○與被告甲○○間就系爭房地於
    96年3 月29日所為信託之債權行為，及於96年4 月3 日所為
    移轉所有權登記之物權行為，並請求被告甲○○應將其就系
    爭房地於96年4 月3 日以信託為原因，向臺北縣政府中和地
    政事務所，所為之所有權移轉登記予以塗銷，均有理由，應
    予准許。
九、本件事證已臻明確，原告其餘主張陳述經斟酌後，並不影響
    本件判決之結果，即無逐一詳予論駁之必要，附此敘明。
據上論結，原告之訴為有理由，依民事訴訟法第385 條第1 項前
段、第85條第2 項，判決如主文。
中　　華　　民　　國　　96　　年　　11　　月　　27　　日
                  民事第二庭?法　官　楊明佳
以上正本係照原本作成
如對本判決上訴，須於判決送達後20日內向本院提出上訴狀
中　　華　　民　　國　　96　　年　　11　　月　　27　　日
                            ?書記官　楊璧華
